【裁判字號】    89,家上,68
【裁判日期】    891114
【裁判案由】    確認婚姻不成立
【裁判全文】
臺灣高等法院民事判決      八十九年度家上字第六八號
      上  訴  人  乙○○  籍設.
                          現居台北縣三重市○○○路一０五巷十五號五樓
      訴訟代理人  張家琦律師
                  林鳳秋律師
      被  上訴人  甲○○
      訴訟代理人  陳淑貞律師
右當事人間確認婚姻不成立事件，上訴人對於中華民國八十九年一月二十四日台灣基
隆地方法院八十八年度家訴字第二七號第一審判決提起上訴，本院判決如左：
      主      文
上訴駁回。
第二審訴訟費用由上訴人負擔。
      事      實
甲、上訴人方面：
一、聲明：
  (一)原判決廢棄。
  (二)右廢棄部分，被上訴人第一審之訴駁回。
二、陳述：除與原判決記載相同者，予以引用外，補稱：本件兩造已舉行公開儀：證
    人汪玉蘊於原審證稱，兩造均再婚，故儀式簡單，但亦有燒香、祭祖、請客，在
    場約十人之多，顯已符合公開儀式；證人楊小霞（上訴人之妹）證稱，當日由她
    掌廚，是結婚儀式；證人賀曉諭（上訴人之女）證稱，結婚當日大舅宣佈被上訴
    人要娶上訴人為妻。是兩造已舉行公開儀式，婚姻關係成立無誤。
三、證據：除援用原審立證方法外，並聲請訊問證人盧國興、楊小霞、賀曉諭為證。
乙、被上訴人方面：
一、聲明：上訴駁回。
二、陳述：除與原判決記載相同者，予以引用外，補稱：本件於結婚證書上用印之證
    人侯秉政、趙鴻奎、陳飛龍三人，均證稱兩造徒有結婚登記，絕無舉行公開儀式
    ，上訴人勾串證人盧國興、楊小霞與賀曉諭，指稱兩造當日宴客有公開儀式等語
    ，渠等證詞顯不可採。
三、證據：援用原審立證方法。
      理      由
一、被上訴人原審起訴主張：兩造係多年舊識，民國（下同）七十七年間上訴人以辦
    理移民澳洲為由，於七十七年十月十日與伊製作結婚證書，央由主婚人楊熙、證
    婚人侯秉政、介紹人趙鴻奎、陳飛龍蓋章後，同年十月二十四日辦理結婚登記，
    雙方並無結婚之意思，且無公開之儀式與二人以上之證人，與民法第九百八十二
    條規定結婚形式要件不合，爰請求確認兩造間婚姻關係不成立。
二、上訴人則以：兩造結婚時雖有公開儀式，且被上訴人曾於台灣基隆地方法院先後
    訴請履行同居，判決離婚，表示兩造間確有婚姻關係存在，況澳洲移民並不以已
    婚為必要等語，資為抗辯。
三、兩造對於結婚時是否有公開儀式，既有爭執；被上訴人先前曾訴請離婚判決確定
    （原法院八十六年婚字第一一六號判決）並另行與第三人楊登華結婚登記在案有
    戶籍謄本在卷足憑（見原審卷第七十一頁）茲該離婚判決因上訴人於原法院提起
    再審之訴，業經原法院將離婚判決廢棄，駁回被上訴人在再審前請求離婚之訴，
    （見原審卷第三四頁至第三七頁、第一四七頁至第一四九頁），則兩造間是否曾
    有合法婚姻關係就被上訴人所關至切，且有不安，自有提起確認之訴之法律上利
    益，先此敘明。
  被上訴人主張之事實，業據證人陳飛龍（即結婚證書之介紹人）於原審證稱：結
    婚證書名字是我寫的，他們來往十五、十六年了，當時甲○○來我家請我當介紹
    人，我寫好之後，一起去侯律師處請其證婚，但楊小姐及其家人楊熙（筆錄誤為
    希）均未去律師處，無宴客及儀式等語（見原審卷第二十八頁背面），即結婚證
    書之另一介紹人趙鴻奎於原審亦證稱：結婚證書章是我蓋的，當時無喜帖，因我
    與兩造熟識，他們無請喝喜酒，七十七年十月十日全部人都蓋好，我最後才蓋的
    ，二造為再婚，他們結婚時我並不知等語（見原審卷第二十八頁正面），且結婚
    證書之證婚人即侯秉政於原審亦具結證稱：結婚證書章是我蓋的，有一天陳飛龍
    帶甲○○來事務所要我蓋章在證書上，證書我蓋前  已寫好字了，我不方便問有
    無結婚儀式，無喜帖、亦無宴客等語（見原審卷第二十八頁背面），足見結婚證
    書所載：中華民國七十七年十月十日上午十二時在台北市舉行結婚典禮，  請侯
    秉政先生證婚、兩婚聯絡、一堂締約等文字並非實情。（見原審卷第七頁）又證
    人楊小霞即上訴人之妹於原審亦證稱：楊小霞的前夫與原告為鄉親，後二造均喪
    偶，七十七年左右結婚，當時他們在外如何辦結婚的我不大清楚，只是回來有告
    訴我父親說要結婚，當時在場的人有兄弟姐妹鄰居，但當天只在我家吃飯、由我
    掌廚，當天應不算結婚，只是在家中燒香祭祖而已，沒有鳴炮等語（見原審卷第
    七十一頁）。再者，證人賀曉諭即上訴人之女於原審亦證稱：二人在外公家說要
    結婚，當天我舅舅、阿  、鄰居、    只是家人吃個便飯等語（見原審卷第七十
    三頁）。另證人盧國興（鄰居）於本院證稱：上訴人沒有發喜帖，當天原欲去上
    訴人家打麻將，是從後門進去的，沒有注意有無會場儀式，有辦一桌十幾個人，
    沒有注意有無介紹人致詞等語（見本院卷第三十一頁）。至於證人汪玉薀雖於原
    審陳證：七十七年她與原告結婚，因我有參加一個簡易的儀式，此因兩造均為再
    婚之故，在場之人多為二造家人，共十來個，有她母親、妹妹的孩子及她自己的
    孩子，儀式完，她弄了些東西大家吃，應有鳴炮吧，我忘了，地點在楊小霞的娘
    家等語（見原審卷第七十一頁背、正面）。徵論證人汪玉薀並未具體陳明所指簡
    單儀式為何？縱如證人楊小霞、賀曉諭嗣於本院所陳：結婚依我們的習俗是要祭
    拜祖先，因為上訴人是再婚，所以結婚當天有舉行祭拜祖先的儀式，祭祖後，我
    們自己兄弟姐妹家人十幾個人在家裡吃飯而已，也算是結婚等語非虛（見本院卷
    第三十三、第四十二頁），亦是彼等對於堂婚儀式揣測誤解之詞，按民法第九百
    八十二條所謂結婚應有公開之儀式、指結婚之當事人應行定式之禮儀，使不特定
    人得以共聞共見認識其為結婚而言，最高法院五十一年台上字第五五一號著有判
    例可參。本件上訴人雖因再婚而不欲舖張，惟祭拜祖先並非結婚必要之儀式，其
    場地是楊小霞住宅，並非任何不特定人均得出入，且楊小霞家是三層樓，客廳兼
    飯廳在一樓，如果客廳大門打開，大門面臨馬路，路人不太會注意裡面情形，當
    天並沒有張貼囍字，紅布條燎未鳴炮等語為楊小霞陳證明確（見原審卷第七十一
    頁、本院卷第三十三頁）且隨後同桌共餐者均係其自家兄弟姐妹，何能謂不特定
    人均得共聞共見認識其為結婚？況住於同棟之鄰居證人盧國興尚且不知而原擬進
    去打麻將，堪信被上訴人主張當真。
五、上訴人雖提出離婚判決一件（見原審卷第三十四頁），辯稱：被上訴人既曾先後
    提起履行同居之訴及離婚之訴，足見兩造有婚姻關係云云，然查原法院就被上訴
    人請求離婚之訴（原法院八十六年婚字第一一六號），因上訴人於原法院提起再
    審之訴，而遭廢棄改判，有原法院八十七年再字第三號判決附卷可參（見原審卷
    第一四七頁）並不影響之認定，另上訴人提出生活照片十九張及警告啟事一則（
    原審卷第一四三頁、第一四五頁證物袋）與本件兩造是否曾經公開儀式而結婚無
    涉，均不足以為有利於上訴人之認定。
六、按結婚應有公開儀式及二人以上之證人，民法第九百八十二條定有明文，兩造既
    未依規定舉行公開儀式及二人以上之證人，縱經結婚登記，仍雖謂已有合法之結
    婚行為。從而被上訴人請求確認兩造婚姻關係不成立，即無不合，原審為被上訴
    人勝訴判決，尚無不合，上訴論旨仍執前詞指摘原判決不當，求予廢棄，為無理
    由。
七、兩造其餘次擊防禦方法及未經援用之證據，經審酌後認為與本判決結果不生影響
    ，爰不一一論述。
八、據上論結，本件上訴無理由，依民事訴訟法第四百四十九條第一項、第七十八條
    判決如主文。
中      華      民      國    八十九    年     十一     月     十四     日
                                臺灣高等法院民事第十七庭
                                    審判長法  官  鄭  雅  萍
                                          法  官  黃  雅  惠
                                          法  官  吳  謀  焰
右正本係照原本作成。
如不服本判決，應於收受送達後二十日內向本院提出上訴書狀，其未表明上訴理由者
，應於提出上訴後二十日內向本院補提理由書狀（均須按他造當事人之人數附繕本）
上訴時應提出委任律師或具有律師資格之人之委任狀；委任有律師資格者，另應附具
律師及格證書及釋明委任人與受任人有民事訴訟法第四百六十六條之一第一項但書或
第二項（詳附註）所定關係之釋明文書影本。
中      華      民      國    八十九    年    十一      月    十五      日
                                          書記官  黃  瑞  芬
附註：
民事訴訟法第四百六十六條之一（第一項、第二項）：
對於第二審判決上訴，上訴人應委任律師為訴訟代理人。但上訴人或其法定代理人具
有律師資格者，不在此限。
上訴人之配偶、三親等內之血親、二親等內之姻親，或上訴人為法人、中央或地方機
關時，其所屬專任人員具有律師資格並經法院認為適當者，亦得為第三審訴訟代理人
。


司法院資訊處製作；財團法人民間司法改革基金會備份。
